【裁判字號】    97,訴,1487
【裁判日期】    970815
【裁判案由】    違反毒品危害防制條例
【裁判全文】
臺灣彰化地方法院刑事判決              97年度訴字第1487號
公  訴  人  臺灣彰化地方法院檢察署檢察官
被      告  甲○○
上列被告因毒品危害防制條例案件，經檢察官提起公訴（97年度
毒偵字第1390號），被告於本院準備程序中自白犯罪，本院認有
刑事訴訟法第273 條之1 第1 項之情形，合議裁定由受命法官獨
任進行簡式審判程序，茲審理判決如下：
    主  文
甲○○施用第一級毒品，累犯，處有期徒刑拾月。
    事  實
一、甲○○前於民國（下同）90年間，因施用毒品案件，經本院
    裁定送觀察、勒戒後，因認無繼續施用毒品之傾向，而於90
    年2 月13日執行完畢釋放，並由本院以90年度少調字第88號
    號為不付審理之裁定。其復不知悔改，在前開觀察、勒戒執
    行完畢釋放後5 年內即95年間，再犯連續施用第一級毒品罪
    ，經本院以95年度訴字第407 號判決判處有期徒刑9 月確定
    （第一案）；再因連續施用第一級毒品罪，經本院以95年度
    訴字第1318號判決判處有期徒刑1 年，並經臺灣高等法院臺
    中分院以95年度上訴字第2577號駁回上訴而確定（第二案）
    ；又於同年間，因詐欺案件，經本院以95年度彰簡字第491
    號判決判處拘役50日，如易科罰金，以銀元300 元折算1 日
    確定（第三案），第一、二案經減刑後定應執行有期徒刑為
    有期徒刑9 月，如易科罰金，以銀元300 元折算1 日，第三
    案經裁定減刑為拘役25日，如易科罰金，以銀元300 元折算
    1 日，上開案件接續執行，甫於96年8 月13日縮短刑期執行
    完畢出監。詎其仍不知悔改，復基於施用第一級毒品海洛因
    之犯意，於97年1 月30日上午8 時許，在其位於彰化縣花壇
    鄉北口村廖厝巷2 號住所房間內，以將第一級毒品海洛因置
    入針筒內摻水稀釋後注射手臂之方式，施用第一級毒品海洛
    因1 次。嗣於97年1 月30日下午1 時20分許，為警持臺灣彰
    化地方法院檢察署檢察官強制到場採驗尿液許可書強制到案
    後，採集其尿送驗，結果呈嗎啡、可待因陽性反應，始查悉
    上情。
二、案經彰化縣警察局彰化分局報請臺灣彰化地方法院檢察署檢
    察官偵查起訴。
    理  由
一、按除被告所犯為死刑、無期徒刑、最輕本刑為3 年以上有期
    徒刑之罪或高等法院管轄第一審案件者外，於刑事訴訟法第
    273 條第1 項程序進行中，被告先就被訴事實為有罪之陳述
    時，審判長得告知被告簡式審判程序之旨，並聽取當事人、
    代理人、辯護人及輔佐人之意見後，裁定進行簡式審判程序
    ；除簡式審判程序、簡易程序及第376 條第1 款、第2 款所
    列之罪之案件外，第一審應行合議審判，刑事訴訟法第273
    條之1 第1 項、第284 條之1 分別定有明文。本件被告甲○
    ○所犯係死刑、無期徒刑、最輕本刑為3 年以上有期徒刑或
    高等法院管轄第一審案件以外之罪，並於本院行準備程序時
    就被訴事實為有罪之陳述，本院合議庭依前揭規定，經評議
    結果，裁定改由受命法官獨任行簡式審判程序，先予敘明。
二、上揭事實，業據被告甲○○於警詢、本院行準備程序及審理
    時均坦承不諱，且其於97年1 月30日為警所採取之尿液，經
    送鑑驗結果，確呈嗎啡、可待因陽性反應，此有彰化縣警察
    局彰化分局應受尿液採驗人尿液檢體採集送驗紀錄表2 紙及
    銓昕科技股份有限公司97年2 月25日報告編號00000000、00
    000000號濫用藥物尿液檢驗報告各1 紙附卷可稽，應認被告
    之自白確與事實相符，堪以採信。
三、按觀察、勒戒或強制戒治執行完畢釋放後，5 年內再犯毒品
    危害防制條例第10條之罪，即應直接依法追訴判決，固毋庸
    再行該條例針對「初犯」所規定之觀察、勒戒或強制戒治等
    治療程序，然若係於觀察、勒戒或強制戒治執行完畢釋放後
    ，5 年後再犯第10條之罪者，則應重新依該條例第20條第1
    項、第2 項關於「初犯」之規定，先行送觀察、勒戒，並依
    其觀察、勒戒結果有無繼續施用毒品傾向，以定其是否施以
    強制戒治之治療程序，再於上開治療程序執行完畢後始由檢
    察官為不起訴處分，而非直接加以追訴處罰，此觀諸現行生
    效施行之毒品危害防制條例（於92年7 月9 日修正公布、自
    93年1 月9 日施行）第20條、第23條之規定甚明。而考諸前
    開毒品危害防制條例之修正理由主要係認觀察、勒戒或強制
    戒治後5 年後再犯者，顯見前所實施之觀察、勒戒或強制戒
    治已足以遮斷其施用毒品之癮，為期自新及協助其斷除毒癮
    ，對此5 年後再犯者仍適用初犯之規定（即該條例第20條第
    3 項之規定），即先經觀察、勒戒、強制戒治之程序【見該
    條例第20條修法理由5 第3 項修正理由 (二)】 ，且為配合
    簡化施用毒品犯之刑事處遇程序，並鑑於經觀察、勒戒或強
    制戒治執行完畢釋放後5 年內再犯者，其再犯率甚高，原據
    以實施之觀察勒戒及強制戒治既已無法收其實效，自應施以
    刑事處遇【見該條例第23條修正理由三 (二)】 ，凡此俱見
    現行毒品危害防制條例於修正時刪除修正前二犯及三犯之規
    定，一改修法前繁雜之處遇程序，僅將施用毒品犯簡化區分
    為初犯、再犯外，並認施用毒品者係屬病患性犯人，以觀察
    、勒戒戒除其身癮，併以強制戒治方式祛除心癮之措施。由
    是觀之，現行毒品危害防制條例仍採「刑罰處遇程序」與「
    治療之保安處分程序」二者併行之方式，並將施用毒品者區
    分為「初犯」與「再犯」之不同，詳言之，倘毒品施用者係
    前經觀察、勒戒或強制戒制等治療程序執行完畢5 年後，始
    再施用毒品之「初犯」，因認前所執行之觀察、勒戒或強制
    戒治足收戒除毒癮之效，自應重新先經觀察、勒戒或強制戒
    治等治療程序，並於治療程序執行完畢後由檢察官直接為不
    起訴處分，毋庸對之追訴處罰，反觀，在「再犯」之情形，
    因其先前所為治療程序顯未能收祛除毒癮之實效，且考量施
    用毒品者之再犯率偏高，乃簡化其刑事處遇程序，而對之直
    接追訴處罰，不再施以保安處分之治療程序，是現行毒品危
    害防制條例所採「初犯」與「再犯」之界分，已揚棄過去修
    正前毒品危害防制條例所採一、二、三犯之判斷標準及處遇
    程序，且側重於觀察、勒戒或強制戒治等治療程序是否確實
    收其成效。因之，對於所謂「初犯」與「再犯」之區別，除
    應視其是否於觀察、勒戒或強制戒治執行完畢釋放後，5 年
    後再犯者外，尚應兼顧其前次所施予觀察、勒戒、強制戒治
    程序之成效以資判斷，如此方能貫徹現行毒品危害防制條例
    之修正立法意旨，且細繹現行毒品危害防制條例第20條、第
    23條之立法理由可知，所謂「再犯」應係指依該條例規定執
    行觀察、勒戒、強制戒治完畢釋放，再犯施用毒品罪者均屬
    之（見該條例第20修法理由二後段），是對於現行毒品危害
    防制條例第20條第3 項規定「觀察、勒戒或強制戒治執行完
    畢後，5 年後再犯」之解釋，自應限於該施用毒品之行為人
    於觀察、勒戒或強制戒治執行完畢後5 年內均未再有任何施
    用毒品之犯行，始足當之，茍其施用毒品之犯行，前經觀察
    、勒戒或強制戒治執行完畢後，5 年內曾因再犯施用第一、
    二級毒品之行為，而經法院判處刑罰之處遇程序確定者，縱
    其係於觀察、勒戒或強制戒治執行完畢5 年後復為施用毒品
    者（即修正前毒品危害防制條例所稱之三犯或三犯以上），
    因其於治療程序之保安處分執行完畢5 年內，既仍有繼續施
    用毒品之犯行，即難認前所執行之治療程序有何戒除其身心
    毒癮之成效可言，自不得僅憑該次施用毒品犯行係在前次執
    行治療程序之保安處分完畢後，5 年後再犯一端，即依現行
    毒品危害防制條例第20條第3 項規定，逕認為「初犯」，而
    適用同條第1 、2 項之觀察、勒戒或強制戒治等治療程序，
    否則無異使接受治療程序執行成效不彰，而屢犯施用毒品罪
    之行為人，僅因其施用毒品行為與前次觀察、勒戒或強制戒
    治完畢之時間相距已逾5 年，反得循初犯之保安處分程序，
    獲邀寬典，不啻與前揭毒品危害防制條例之修法初衷背道而
    馳，是就此情形，仍應認屬「再犯」之範疇，直接適用刑事
    刑罰處遇之程序，始符修法之本旨。查本件被告前曾於90年
    間，因施用毒品案件，經本院裁定送觀察、勒戒後，因認無
    繼續施用毒品之傾向，而於90年2 月13日執行完畢釋放，並
    由本院以90年度少調字第88號號為不付審理之裁定。其復不
    知悔改，在前開觀察、勒戒執行完畢釋放後5 年內即95年間
    ，再犯連續施用第一級毒品罪，經本院於95年6 月21日以95
    年度訴字第407 號判決判處有期徒刑9 月確定，此有臺灣高
    等法院被告前案紀錄表及臺灣彰化地方法院檢察署刑案資料
    查註紀錄表各一份存卷可參，而被告本件施用第一級毒品海
    洛因之犯行，雖係在前次90年間觀察、勒戒執行完畢5 年後
    所犯，惟被告於上開觀察、勒戒執行完畢5 年內，曾再犯施
    用第一級毒品之罪經法院宣示判決並確定，已詳述如前，顯
    見其並非於觀察、勒戒執行完畢後5 年內均無任何施用毒品
    之犯行，且其既已於強制戒治執行完畢5 年內再犯施用第一
    級毒品之罪，已符合毒品危害防制條第23條第2 項之所定之
    追訴要件，揆諸前開毒品危害防制條例條文及說明，被告所
    為本件施用第一毒品海洛因之犯行，即無「初犯」規定之適
    用，自毋須再重新施予觀察、勒戒或強制戒制之處遇程序，
    而應直接訴追處罰。
四、按海洛因係毒品危害防制條例所定之第一級毒品，不得非法
    施用。是核被告甲○○所為，係犯毒品危害防制條例第10條
    第1 項之施用第一級毒品罪。查被告為供施用第一級毒品海
    洛因，而持有第一級毒品之低度行為，應為施用之高度行為
    所吸收，不另論罪。末查被告前曾於95年間，因連續施用第
    一級毒品罪，經本院以95年度訴字第407 號判決判處有期徒
    刑9 月確定（第一案）；再因連續施用第一級毒品罪，經本
    院以95年度訴字第1318號判決判處有期徒刑1 年，並經臺灣
    高等法院臺中分院以95年度上訴字第2577號駁回上訴而確定
    （第二案）；又於同年間，因詐欺案件，經本院以95年度彰
    簡字第491 號判決判處拘役50日，如易科罰金，以銀元300
    元折算1 日確定（第三案），第一、二案經減刑後定應執行
    有期徒刑為有期徒刑9 月，如易科罰金，以銀元300 元折算
    1 日，第三案經裁定減刑為拘役25日，如易科罰金，以銀元
    300 元折算1 日，上開案件接續執行，甫於96年8 月13日縮
    短刑期執行完畢出監，有臺灣彰化地方法院檢察署刑案資料
    查註紀錄表、臺灣高等法院被告前案紀錄表及臺灣高等法院
    在監在押全國紀錄表各一份附卷可稽，被告前受有期徒刑執
    行完畢，於5 年以內故意再犯本件有期徒刑以上之罪，為累
    犯，應依刑法第47條第1 項之規定加重其刑。爰審酌被告曾
    因施用毒品經執行觀察、勒戒後，仍未能戒斷其施用毒品之
    惡習，再犯本件施用毒品犯行，足見其雖經觀察、勒戒之治
    療程序，猶未能戒絕毒品而再次施用，惡行非輕，顯未能善
    體國家設置觀察、勒戒機構，協助毒品施用者戒除毒癮之良
    法美意，惟念及施用毒品本質上係戕害自身健康之行為，尚
    未嚴重破壞社會秩序或侵害他人權益，及其施用第一級毒品
    海洛因之動機、目的、所生危害及犯罪後坦承犯行態度尚屬
    良好等一切情狀，量處如主文所示之刑，以示懲儆。
據上論斷，應依刑事訴訟法第273 條之1 第1 項、第299 條第1
項前段，毒品危害防制條例第10條第1 項，刑法第11條前段、第
47條第1 項，判決如主文。
本案經檢察官張聖傳到庭執行職務。
中    華    民    國    97    年    8    月    15    日
                       刑事第二庭    法  官  黃齡玉
以上正本證明與原本無異。
如不服本判決，應於判決送達後10日內，向本院提出上訴書狀，
上訴書狀應「敘述具體上訴理由」，並按他造當事人之人數附繕
本。「切勿逕送上級法院」。
中    華    民    國    97    年    8    月    15    日
                                     書記官  林嘉賢
毒品危害防制條例第10條
施用第一級毒品者，處 6 月以上 5 年以下有期徒刑。


司法院資訊處製作；財團法人民間司法改革基金會備份。
